臺灣板橋地方法院刑事判決　　　　　　　95年度訴字第2220號
公　訴　人　臺灣板橋地方法院檢察署檢察官
被　　　告　乙○○
　　　　　　己○○
共　　　同
選任辯護人　陳志偉律師
　　　　　　李富湧律師
上列被告因重利案件，經檢察官提起公訴（95年度偵字第3090號
），本院判決如下：
    主  文
乙○○、己○○均無罪。
    理  由
一、公訴意旨略以：被告乙○○、己○○2 人為夫妻，共同基於
    常業之犯意，自民國91年11月至93年8 月間，在臺北縣三峽
    鎮○○路○ 段203 號，乘戊○○及妻子丙○○因工程急迫需
    要金錢之際，以月息3 分至8 分之與原本顯不相當之利息，
    借予戊○○及丙○○金錢，共計新臺幣（下同）1,890 萬元
    ，丙○○並提供其所有之不動產予乙○○設定抵押權，戊○○及丙○○已償還本利共2,700 萬元後，詎乙○○、己○○
    2 人仍稱戊○○、丙○○尚欠235 萬元，戊○○、丙○○不
    堪受剝削乃提出告訴，始悉上情。因認被告2 人涉犯刑法第
    345條之常業重利罪嫌。
二、按犯罪事實應依證據認定之，無證據不得認定犯罪事實；又
    不能證明被告犯罪者，應諭知無罪之判決，刑事訴訟法第15
    4 條第2 項、第301 條第1 項前段分別定有明文。次按，所
    謂證據，係指直接間接足以證明犯罪行為之一切證人、證物
    而言；且事實之認定，應憑證據，如未能發現相當證據，或
    證據不足以證明，自不能以推測或擬制之方法，以為裁判基
    礎，最高法院30年上字第128 號、40年臺上字第86號判例均
    可資參考。復按，認定不利於被告之事實，須依積極證據，
    苟積極證據不足為不利於被告事實之認定時，即應為有利於
    被告之認定，更不必有何有利之證據，最高法院30年上字第
    816 號判例意旨可資參照。再告訴人之告訴，係以使被告受
    刑事訴追為目的，是其陳述是否與事實相符，仍應調查其他
    證據以資審認，最高法院52年臺上字第1300號判例意旨亦可
    參照。
三、經核本件公訴人認被告乙○○、己○○2 人涉有上開常業重
    利罪嫌，無非係以告訴人戊○○、丙○○於偵查中之指訴、
    被告乙○○、己○○於偵查中之供述，及告訴人出具之借款
    及利息明細表、三峽農會交易明細表、彰化商業銀行存摺存
    款帳戶及交易資料列示、華南商業銀行全行通收存款憑條副
    根、代收款項便條等為主要論據。
四、訊據被告乙○○、己○○堅決否認涉有上開常業重利犯行，
    被告乙○○辯稱：92年5 月份，伊和戊○○、丙○○合作中
    崙高中的工程，伊提供資金，新店耕莘醫院和憲兵司令部的
    工程，及其他後來的工程，也都是合作的關係，中崙高中鋼
    構部分之工程訂金，是伊支付，告訴人否認與伊有合作和投
    資的關係存在，甚至將應支付予伊之的貨款，說成是支付予
    伊之利息，且將應該歸還伊之未得標之工程押金17萬，也說
    是支付伊利息，伊因為不懂法律，所以才將告訴人應給伊之
    工程投資款及利潤總共235 萬寫為借貸，實際上是工程的投
    資款及利潤，伊沒有重利等語。被告己○○則辯稱：告訴人
    和伊先生乙○○有工程合作關係，細節伊不知道，伊只是有
    時候會幫乙○○匯款而已，伊沒有重利等語。
四、經查：
(一)、按被告之自白，非出於強暴、脅迫、利誘、詐欺、疲勞訊問
    、違法羈押或其他不正之方法，且與事實相符者，得為證據
    ；次按被告以外之人於偵查中向檢察官所為之陳述，除顯有
    不可信之情況外，得為證據，刑事訴訟法第156 條第1 項、
    第159 條之1 第2 項分別定有明文。查被告乙○○於本院審
    理中供稱於偵查中自白曾借錢予告訴人係口誤，並未供稱遭
    檢察官刑求，則被告於偵查中之自白，顯係出於自由意識之
    陳述，有證據能力。次查告訴人戊○○、丙○○於偵查中之
    指訴，屬被告以外之人於審判外之陳述，且有後述之顯不可
    信之情況，故無證據能力。另告訴人所提出之借款及利息明
    細表乙份，有後述之不可信情形，且為告訴人個人為本件刑
    事告訴之目的所為審判外書面陳述，不符刑事訴訟法第159
    條之1 至159 條之5 有關傳聞例外規定，亦無證據能力，均
    不得作為被告2 人有罪之證據。
(二)、告訴人戊○○提供告訴人丙○○坐落於桃園縣桃園市○○街
    18巷15號1 樓之房屋及桃園縣桃園市○○段525 地號土地設
    定抵押權2 百萬元予被告乙○○，有協議書1 紙在卷可稽（
    見臺灣板橋地方法院檢察署94年度交查字第1050號偵查卷第
    152 頁），且被告乙○○於偵查中亦自白曾借多筆錢予告訴
    人等語（見上開偵查卷第19頁），可證被告乙○○與告訴人
    間有確有金錢借貸關係。惟告訴人戊○○交付予被告之支票
    ，其中附表所示之支票，經提示未獲兌現，有被告乙○○提
    出之華南商業銀行三峽分行帳號000-00-000000-0 號帳戶之
    存摺影本、支票影本、臺灣票據交換所桃園縣分所退票理由
    單及台灣票據交換所96年4 月23日台票總字第0960003559號
    函暨退票紀錄等資料可證（見本院刑事卷壹、第207 頁至第
    221 頁、刑事卷貳、第18頁至第22頁）。另告訴人戊○○於
    93年1 月19日向被告乙○○借貸8 萬5 千元，有告訴人戊○○出具之借據1 紙在卷可稽（見本院刑事卷壹、第109 頁）
    ，而告訴人出具之借款及利息明細表（見上開偵查卷第120
    頁至第125 頁），並未將上開退票之支票金額扣除，及將上
    開借款列入，則告訴人出具之借款及利息明細表是否屬實，
    即有存疑。又告訴人戊○○於本院審理中證稱：「（你有無
    跟乙○○買過貨物？）他開電器行，我有跟他買過電器，如
    電冰箱、電視，至於有無付錢給他，我還要回去查，（後稱
    ）但是一定會付，只是付錢的方式要查，我是買來賣給別人
    。」等語（見本院96年7 月19日審判筆錄），並有金龍電器
    行送貨單3 紙在卷可稽（見本院刑事卷壹、第90頁），則告
    訴人戊○○與被告乙○○間亦有生意之往來，故無法將被告
    乙○○與告訴人間之資金往來全部視為是借貸關係。
(三)、又證人甲○○於本院審理中證稱：「（你是否是峻霆公司的
    實際負責人？）是的。」、「（中崙高中的視聽工程的鋼棚
    ，是否你去施工？）是的，是乙○○、戊○○請我去施工的
    。我負責這部分的施工與材料，款項是45萬元，是92年6 月
    份去看工地，是戊○○與乙○○的員工丁○○帶我去的，92
    年7 月1 日在金龍電器行議價，議價時，乙○○有打電話給
    戊○○說本來是50多萬元，現在議價為45萬元，訂金由乙○○付我11萬元的支票，餘款部分在92年9 月14日（應為9 月
    4 日）我跟戊○○拿32萬元，另外，2 萬元是在10月15日跟
    戊○○拿。」、「（你剛才說在金龍電器行跟何人議價？）
    跟乙○○議價，當時丁○○在場。」、「（中崙高中鋼棚工
    程的期間，乙○○有無提供機具及到現場？）乙○○有到現
    場2 次，乙○○提供小吊車、扳手、視聽工程的小工具，上
    開東西都是由乙○○員工丁○○帶過去的。」、「（你在承
    包上開鋼棚工程時，是否就知道戊○○與乙○○之間就中崙
    高中工程有合作關係？）我是在92年6 月份時，我要去估價
    時，才知道他們有合夥關係，因為他們要叫我估價，乙○○
    與戊○○兩人都說，他們是這件工程的合夥股東關係。我在
    施工的過程中，我觀察到戊○○是負責實際施工，而乙○○
    是負責資金調度、協調以及人員支援，材料部分則是看何人
    比較專長，就由何人負責。」、「（丙○○是否知道中崙高
    中鋼棚工程是由乙○○負責發包，且支付工程訂金？）這件
    工程的鋼棚部分，是議價好之後，乙○○就打電話給戊○○
    我在金龍電器行有親眼看到，他們2 人在電話中講好後，11
    萬元的訂金由乙○○付，乙○○才付給我11萬元的支票。我
    所以知道電話另一頭是戊○○，是因為我有聽到乙○○說小
    葉．．．後來施工後，中秋節烤肉，在乙○○家樓下烤肉，
    丙○○與戊○○都有去，有談到中崙高中工程的事情，談到
    結案後，利潤如何分配。至於利潤如何分，要有換算表，但
    我沒有仔細去聽。我剛才所謂利潤的分配是戊○○與乙○○
    一起分配，因為他們2 人是中崙高中的合夥關係，利潤與我
    無關。」、「（你在向戊○○收34萬元的工程款時，丙○○
    是否有表示這個工程是何人發包的？去向那個發包的人要？
    ）有，我是收了好多次才收到款項，拖了一段時間。丙○○
    說要我去向乙○○收，因為是乙○○發包的，我說當初是戊○○與乙○○協調好，由乙○○付訂金，其他款項由戊○○
    付，款項我收了5 、6 次才收到。」、「（你剛才說在中秋
    節當天有聽到乙○○與戊○○談到中崙高中案子的合夥關係
    ，當天有無談到其他的工程有合作關係？）針對中崙高中案
    子我比較了解，至於別的案子部分，我大概是有聽到戊○○
    的資金比較欠缺，但是他們2 人在聊天時，有談到一些合夥
    的問題，我有大概聽到一、兩句，但與我中崙高中的施作部
    分沒有關係，所以我就沒有注意。」、「（你在現場時，另
    外1 位證人丁○○到現場幾次？）大約3 次，第1 次他帶我
    到現場，這是在估價前。另外兩次，是丁○○拿小工具到現
    場，我那時就知道丁○○的老闆是乙○○。」、「（你剛才
    說92年6 月間你知道乙○○與戊○○有合作關係，你如何知
    道？）因為是乙○○、戊○○雙方會同請我去金龍電器行看
    圖，並由戊○○與丁○○帶我去看現場後，我再到金龍電器
    行報價。」、「（你剛才說烤肉時，有聽到乙○○與戊○○
    談到合夥，之後他們有無照當時討論的內容去做？）有，我
    去金龍電器行時，常常看到乙○○與戊○○在一起，中崙高
    中我確定有，而耕莘醫院案子好像也有合夥，我去金龍電器
    行時，有聽到他們在談耕莘醫院這個案子。耕莘醫院這個案
    子乙○○也有請我去估價，因為工安有問題，所以我沒有去
    作。」、「（你如何知道丁○○當時是乙○○的員工？）因
    為我每次去乙○○的金龍電器行，就看到丁○○在那裡上班
    。」、「（誰通知你去金龍電器行看設計圖？用何方式通知
    ？）乙○○打電話通知我去金龍電器行看設計圖。」、「（
    上開設計圖是何人繪製？）這是中崙高中發包出來的圖。」
    、「（你去金龍電器行看設計圖時，戊○○已經到了嗎？）
    還沒有到，是我到了之後，乙○○通知戊○○過來。而設計
    圖是乙○○、戊○○兩人都有，設計圖都是影本，他們各1
    份，還有拿1 份給我，所以我看到的設計圖影本，總共有3
    份。我在金龍電器行時，有看到戊○○從身上拿出1 份設計
    圖影本，而乙○○有2 份設計圖影本，他拿1 份給我。」等
    語（見本院96年7 月20日審判筆錄）。證人丁○○於本院審
    理中亦證稱：「（你在金龍電器行任職期間，你是否知道戊○○與乙○○有何關係？）我在金龍電器行上班期間，有聽
    到乙○○說他與戊○○有工程的合作關係，因為乙○○派我
    到工地幫忙施工，我就問乙○○為何要派我去幫忙戊○○，
    乙○○說因為他跟戊○○有合作關係，戊○○現在趕工缺人
    ，所以叫我過去幫忙。」、「（你在戊○○上班期間，是否
    有聽到戊○○或丙○○提到他們與乙○○有工程合作關係？
    ）有，後來我到戊○○上班後，我下班後有與戊○○去吃飯
    ，戊○○有提到他與乙○○有合作，我在公司還沒有去上班
    時，丙○○抱怨乙○○只會坐著等工程利潤，工程的瑣碎的
    事情都留給他們去收尾。」、「（你知道他們的合作模式為
    何？）我曾經聽乙○○說他們是戊○○來找乙○○，說這個
    案子是多少錢，要下去作，例如這個案子要壹佰萬元做，戊○○缺資金，就找乙○○合作，由戊○○負責施作，乙○○
    負責出資，至於利潤如何分，我不清楚。」、「（你是否知
    道乙○○與戊○○就憲兵司令部視聽工程案有合作？）我知
    道，因為乙○○曾經要我送一些器材到憲兵司令部，我有問
    乙○○這個案子我們何時標的，乙○○說這是與戊○○合夥
    的，因為戊○○現在沒空，所以請我們將器材載過去。當時
    我的老闆是乙○○。」、「（你是否知道戊○○與乙○○就
    中崙高中的施工案有合作關係？）知道。因為當初我與乙○○去帶甲○○到現場去估價，他是作鐵工的，後來看完現場
    後，乙○○有打電話給戊○○，告訴戊○○這個案子要給甲○○作，當時戊○○就答應，乙○○與甲○○當下就簽了合
    約，並付了11萬元的訂金給甲○○．．．」、「（在跟甲○○洽談合作金額時，乙○○有無打電話給戊○○？內容為何
    ？）有。乙○○告訴戊○○說這個中崙高中的鋼棚工程要請
    甲○○施作，後來戊○○就答應，乙○○就開了11萬元的支
    票給甲○○．．．」、「（帶甲○○去現場時，戊○○有無
    去？）沒有。看完現場回到金龍電器行時，就馬上議價，這
    是同一天的事情。」、「（你是否知道戊○○與乙○○就耕
    莘醫院視聽案有合作關係？）知道，他們有合作關係，但是
    詳細內容我不知道，因為當時還在金龍電器行上班時，乙○○有派我到耕莘醫院監工與施工，乙○○說這個案子是他與
    戊○○合作的，戊○○現在在趕工，所以叫我過去支援。」
    、「（你知道乙○○與戊○○就哪些工程有合作關係？如何
    得知？但是剛才已經說過的，就不用重複。）刑事警察局禮
    堂視聽設備、嘉義大學文化中心禮堂視聽設備、木柵動物園
    昆蟲館電器音響設備。這些都是我在乙○○公司上班時，乙○○告訴我的。因為這些地方，例如刑事警察局我有去幫忙
    他們做，戊○○也有在現場施工。嘉義大學案子，當時我有
    帶三峽另外一個鐵工師傅，總共開了兩台車載了一些器材去
    嘉義施工，當時我是在乙○○上班，而戊○○他公司的一位
    吳姓員工也有去，我是開戊○○公司的貨車去，這次是戊○○沒有去，戊○○公司的吳姓員工有去。木柵動物園也是我
    在乙○○公司上班，開著戊○○公司的貨車，從金龍電器行
    的倉庫載了一些材料到木柵動物園，連同戊○○公司的一位
    小姐到木柵動物園去繳交的。」、「（耕莘醫院的工程，你
    支援幾天？）1 個禮拜。工作的時間不固定，最晚曾經到晚
    上11、12點，早上大概是9 點多、10點多去。」、「（金龍
    電器行派多少人去？）只有我1 個人。」、「（你去耕莘醫
    院或其他工地支援，當時你領的薪水是所任職的乙○○的公
    司給你的錢，還是戊○○會另外再給你錢？）戊○○不會另
    外再給我錢，我支援工地大多是在我任職乙○○的金龍電器
    行，所以我只有領乙○○給我的固定薪水而已。」等語（見
    本院96年7 月20日審判筆錄）。如果被告乙○○與告訴人間
    之資金往來全部都是借貸關係，則被告崔修何須派其員工丁○○至工地現場？又證人丙○○於本院審理中證稱：「（你
    說除了中原大學之外，還有什麼案子是由乙○○提供資金作
    為押標金？）我不是很清楚，因為案子很多，而且沒有標到
    就沒有紀錄。」、「（中央研究院的視聽音響設備工程是不
    是？）是乙○○委託我先生去投標，是用乙○○的名義去投
    標，並且由乙○○提供資金作為押標金，本件工程沒有標到
    。」、「（台糖公司多媒體採購案是不是？）有去標，但沒
    有標到，是不是由乙○○提供資金作為押標金我不記得了。
    」、「（台北縣政府行政大樓的視聽音響系統工程是不是？
    ）我們有去標，但沒有標到，是由乙○○提供資金作為押標
    金。」等語（見本院96年11月16日審判筆錄），此外，並有
    被告乙○○提出其以現金向華南銀行三峽分行換取供投標工
    程押標金所使用之銀行支票影本5 紙及華南商業銀行存摺類
    取款憑條影本、中央研究院總辦事處總務組投標文件收件憑
    單影本各1 紙在卷可稽（見本院刑事卷壹、第129 頁、第13
    1 頁、第137 頁、第139 頁、第141 頁；臺灣桃園地方法院
    檢察署95年度他字第5420號偵查卷第120 頁、第121 頁），
    而依中央研究院總辦事處總務組投標文件收件憑單影本內容
    記載：投標廠商為被告經營之金龍電器行，但送件人是告訴
    人戊○○。如果被告乙○○與告訴人間之資金往來全部是借
    貸關係，並無工程合作關係，則被告乙○○何須幫告訴人向
    華南銀行三峽分行換取投標工程所需之押標金支票？告訴人
    為何未將這些金額列入借款？被告乙○○向上開銀行換取投
    標工程所需之押金支票之金額，為何不向告訴人收取利息？
    再者，證人丙○○於本院審理中亦證稱：「（鋼棚工程的總
    價多少？）有先付11萬元的訂金給甲○○，但由乙○○付款
    ，後來我有還乙○○這個款項，我是開支票還乙○○（支票
    票號我不記得，面額為11萬元，發票人為泳酉公司）．．．
    」、「（這張面額11萬元的支票有沒有列入你的借款明細裡
    面？）沒有。」、「（你剛才說要給甲○○的11萬元是由乙○○先付款，這筆有無列入你向乙○○借款的明細？）沒有
    列入，因為這和我跟乙○○的借款沒有關係，因為不是我跟
    乙○○借錢，是乙○○一直催我要付甲○○訂金，我也不知
    道他為什麼一直催我付訂金，而且甲○○也沒有給我報價單
    ，只是口頭說多少錢，但我覺得價格太高，但是因為乙○○
    一直堅持，而且乙○○還帶甲○○去看現場。剛才鈞院問我
    的我還乙○○11萬元面額的支票，票號為CH0000000 。」等
    語（見本院96年11月16日審判筆錄），且告訴人戊○○於本
    院審理中亦證稱：「（你與被告2 人有無生意往來或工程合
    作關係？）被告乙○○有跟我買過音響設備，有生意往來，
    至於合作方面，如果是參與投標的話有，也就是被告拿個案
    子來找我幫他分析成本，被告就跟我借牌或我跟他借牌去投
    標，因為公家工程要有3 家公司投標。」等語（見本院96年
    7 月19日審判筆錄）。如果被告乙○○與告訴人間之資金往
    來全部是借貸關係，並無工程合作關係，則被告乙○○為何
    帶證人甲○○去看現場？證人甲○○為何不需向告訴人報價
    ，即可取得告訴人之工程？被告何須幫告訴人支付工程定金
    11萬元予證人甲○○？告訴人為何未將這部分金額列入借款
    ？被告為何不向告訴人收取利息？可知被告乙○○與告訴人
    間之資金往來，並非全部都是借貸關係，亦尚有投資工程之
    資金往來。而臺灣桃園地方法院檢察署檢察官亦認為告訴人
    戊○○與被告乙○○有上開中崙高中等工程之合作關係，告
    訴人戊○○卻於臺灣桃園地方法院95年度簡上字第97號民事
    案件審理中涉嫌偽證，而於96年7 月27日以96年度偵字第11
    926 號聲請簡易判決處刑（臺灣桃園地方法院審理中），有
    上開聲請簡易判決處刑書1 份在卷可憑（見本院刑事卷貳、
    第231 頁、第232 頁）。
(四)、告訴人戊○○於偵查中指訴稱：「（所告重利事實？）詳告
    訴狀內容。」、「都是向崔借款，而蔣會匯款給我。」、「
    我們沒有投資上的協議，純是資金上的借貸。借款金額每個
    月3 分利，我是開票給被告，被告再匯款到我帳戶。一開始
    約定利息先扣，到期後就把支票兌現。」、「都是打電話拿
    票去換，有時也會提供擔保，拿房子做設定，沒有另外立借
    據。」等語（見臺灣板橋地方法院檢察署95年度偵字第3090
    號偵查卷第5 頁）。告訴人戊○○指訴向被告乙○○借款，
    利息是月息百分之3 ，尚未逾當舖業法第11條第1 項第3 款
    、第2 項規定，最高不得超過百分之48之規定，則告訴人向
    被告借款利息究竟是否符合所謂「顯不相當之利息」，實堪
    存疑。又告訴人戊○○於本院審理中證稱：「（是否曾經與
    被告有金錢往來？何時開始？是投資還是借貸？）從參加扶
    輪社時開始有借貸關係，但是詳細情形我不太清楚，因為細
    節都是我太太在處理。」、「（你們第1 筆借貸的金額多少
    ？有無約定利息？）第1 筆是我出面向乙○○借的，借了多
    少錢我不清楚，約定利息我不是很清楚，利息部分是我太太
    處理的，因為有4 分利，有6 分利，我不是很清楚。」、「
    （你說的4 分利、6 分利是多少？）我說的是假設借壹佰萬
    ，月息4 萬元或6 萬元，利息是預扣，例如我拿50萬元向他
    借貸，他先扣第1 個月的利息3 萬元，我就實拿47萬元。」
    、「（在這些借貸的過程，都是何人出面與何人接洽？）大
    部分都是我太太出面，我出面的比較少，因為我負責的是工
    程的施工。我去收取工程款交給我太太，我太太負責記帳，
    她會向己○○或乙○○聯繫，將支票傳真過去，他們再拿支
    票去銀行徵信，他們徵信之後認為客票的信用沒有問題，我
    再將支票拿過去給乙○○及己○○，他們先扣掉利息之後就
    將錢匯到我或公司在三峽農會、彰化銀行、華南銀行的戶頭
    。」、「（你出面的時候都是跟誰接洽？）被告2 位都有。
    」、「（請你就你與被告己○○接洽的情形說明，她知道你
    要跟他們借錢嗎？）我跟己○○先電話接洽說我有工程款，
    需要資金，我有收到支票，能不能先跟她週轉，她會請我先
    將支票影本傳真過去，讓她去徵信，徵信之後，她會請示乙○○，問是否同意，如果可以的話，就會照之前講的將錢匯
    進上述帳戶，但是誰去匯款的我不清楚。」、「（你與己○○接洽的那幾筆借款，是否都有利息？）我在電話中是不是
    有跟己○○談到利息我不太清楚，因為在電話中不方便講，
    我與己○○接洽的那幾筆借款都有預扣利息4 分至6 分左右
    ，但因為借的筆數太多，我不清楚。」、「（你之前說是拿
    客票去票貼，被告預扣利息，拿去票貼的客票都有兌現，如
    何還有借款因為工程沒有如期完工，而需要再繼續支付利息
    的借貸？）我第一次跟被告借235 萬的時候，我就有先設定
    房屋抵押權，也有提供我向別人借的客票當保證票，被告不
    能提示，這235 萬是被告答應要借我錢供我週轉的額度，我
    跟被告借貸的金額最高只能到235 萬，但如果要動用這235
    萬元的額度的話，就要拿其他的客票去票貼。」、「（之後
    又再借過幾筆你有無印象？）很多筆，我要拿房屋設定抵押
    ，還有客票當保證向他借錢，他還要徵信，也就是我除了房
    屋抵押之外，還要拿客票當保證，他會對客票去銀行徵信，
    我都是拿別人的支票去跟他票貼借款，我的支票都是工程收
    的支票，支票有公司票，也有私人的支票。」、「．．．，
    我用我的工程款的客票向他票貼，我拿的客票都有兌現。」
    等語（見本院96年7 月19日審判筆錄），就借貸之利息？究
    係告訴人戊○○，或證人丙○○出面借貸？向被告乙○○，
    或向被告己○○借貸？告訴人向被告借貸，除了設定上開房
    、地抵押權予被告乙○○外，是否尚需提供他人之支票借款
    ，並提供另外之他人支票作為擔保？既然告訴人持向被告借
    款之客票均兌現，且利息是先扣，則告訴人何須再繼續支付
    被告利息？告訴人指訴前後不一，故無法憑告訴人於偵查中
    之指訴，即認被告2 人有常業重利之犯行。
(五)、告訴人丙○○於偵查中指訴稱：「（借款有無約定利息？）
    有口頭約定利息3 分．．．」、「（房屋既然尚有200 萬元
    殘值，為何不向銀行貸款，卻向被告借月息14分？）因為我
    當時不知道可以向銀行貸款」、「（戊○○何時向被害人借
    錢？）91年11月14日，他們是用匯款方式借他錢，匯款銀行
    如附表，92年2 月27日時有設定房子抵押權。」、「（有簽
    本票？）是。」、「我跟他借錢時，他會先把利息扣下來，
    我先把票給他，他再匯款給我，．．．我給他票103 萬1 千
    元，他只給我90萬2 千2 百25元。」、「都是跟崔接洽，由
    蔣來處理後面撥款。」等語（見臺灣板橋地方法院檢察署95
    年度偵字第3090號偵查卷第6 頁、上開94年度發查字第1050
    號偵查卷第19頁）。告訴人丙○○指訴向被告乙○○借款，
    其中有些利息是月息百分之3 ，尚未逾當舖業法第11條第1
    項第3 款、第2 項規定，最高不得超過百分之48之規定，是
    否符合所謂「顯不相當之利息」，實堪存疑。又告訴人丙○○於本院審理中證稱：「（你向被告借錢，利息的支付方式
    為何？）他們直接扣掉利息，要跟他借錢我們要先拿工程合
    約書給他們看，還要拿我或我先生的本票及其他可以兌現的
    支票，包括我們的或是其他工程款的票，還有別人的保證票
    及我們的房屋設定抵押。」、「（你們向被告借錢有無約定
    借錢的額度？）有，原來的額度是150 萬到200 萬元之間，
    原來利息是月息3 分利，後來就一直升高，有時高到月息10
    幾分，如我之前提出的資料。」、「（你們第1 筆借錢是如
    何借的？）91年11月我們借60萬，是戊○○去借的，直接扣
    掉利息匯到我們的帳號給我們的，我們有交付被告可兌現的
    支票，我們在借錢之前，戊○○先打電話給乙○○，乙○○
    要戊○○告知他還款的來源，我就給他中崙高中的合約書，
    剛剛的估價表是更早之前給的，（後改稱）我很多案子在做
    ，我要想一下。」、「（有約定借款的額度是何時約定？）
    在房子設定抵押的時候，是約定貸款額度為150 萬到200 萬
    之間，所以房子的抵押設定是2 百萬。」、「．．．當初一
    開始每個月是1 分半到2 分，也就是本金的百分之1.5 到百
    分之2 之間。後來從92年5 月開始，利息就變成月息6 分．
    ．．」等語（見本院96年11月16日審判筆錄），核與告訴人
    出具之借款及利息明細表所記載之月息明顯不合，且原本借
    款之利息為百分之1.5 到百分之2 間，或3 分，且債信良好
    ，又提供上開房地設定抵押權後利息不減，反而變成月息6
    分，此不符常情。又告訴人出具之借款及利息明細表中記載
    ，告訴人於92年6 月20日以CI0000000 、CI0000000 、CH00
    00000 、FC416367號支票4 紙向被告借款1 百萬元，其中CI
    0000000 號、面額160,000 元之支票1 紙，係作為支付利息
    之用，證人丙○○係同時以上開CI0000000 、CI0000000 支
    票作為向被告乙○○借款及支付利息之用，核與證人丙○○
    證稱以支票借款，利息先扣之借款方式不符，且上開支票不
    是連號，亦與一般人開立支票之常情有違。另告訴人出具之
    借款及利息明細表中亦記載，告訴人於92年12月4 日以CI00
    00000 、CI0000 000號支票2 紙向被告借貸600,000 元，惟
    利息37,000元卻記載於92年12月8 日領現金至家中給付予被
    告乙○○，利息係事後領現金至家中給付予被告乙○○，核
    與證人丙○○證稱以支票借款，利息先扣之借款方式不符，
    且證人丙○○係同時以上開2 紙支票向被告乙○○借款，惟
    上開支票並不是連號，亦與一般人開立支票之常情有違。又
    就告訴人戊○○交付予被告之支票，其中如附表所示之支票
    ，經提示未獲兌現，證人丙○○於本院審理中先證稱：「沒
    有兌現，但是有退補的動作，所以實際上還是有讓乙○○拿
    到票款。」、「我把票款給他，他把支票還給我，我們是分
    2 次給現金，一手交錢一手交票，錢我是去跟我朋友借的，
    我跟很多人借的，我沒有請乙○○簽領據，因為我給他錢他
    才願意把支票還給我。」、「（你跟你朋友借錢有無支付利
    息？）有付利息，但沒有向乙○○借要付的利息這麼高，他
    們只能週轉幾天。」、「（週轉幾天後用什麼錢返還你的朋
    友？）我再繼續跟乙○○借。」、「（既然跟朋友週轉幾天
    後就要跟乙○○借，為什麼當初不用續借的方式處理？）這
    樣週轉很累，因為是要一筆款項一筆款項還，是乙○○不要
    這樣的。」等語（見本院96年11月16日審判筆錄）。後改證
    稱：「（提示本院卷一第207 、209 、21 1、212 頁，妳剛
    剛說妳開給被告的支票退票之後，妳都是拿現金以一手交錢
    一手拿支票的方式將支票取回，辦理註銷手續，為何在退票
    隔天或當日，你會再匯錢給被告？）有時候退票後我會再拿
    別人的支票給被告，所以我會匯錢給被告是要付他利息。」
    等語（見本院96年11月16日審判筆錄），證人丙○○就是否
    以現金向被告乙○○換取不獲兌現之支票，或改以他人支票
    向被告乙○○換取不獲兌現之支票？證詞前後不一，且相互
    矛盾。又既然告訴人是拿現金向被告乙○○換取不獲兌現之
    支票，以辦理註銷退票紀錄，為何還要另外以匯款方式給付
    被告乙○○利息？又為何不直接向被告乙○○協調展延還款
    期限，而須先向他人借貸以向被告乙○○換取不獲兌現之支
    票，事隔幾日，再向被告乙○○借貸，以償還向他人借貸之
    短期借款，多此一舉？則告訴人戊○○是否如起訴書所載交
    付2 千7 百萬元之本息予被告乙○○，即有存疑，故無法憑
    告訴人丙○○於偵查中有瑕疵之指訴，即認被告2 人有常業
    重利之犯行。
(六)、按重利罪之成立，係以乘人急迫、輕率或無經驗貸以金錢或
    其他物品，而取得與原本顯不相當之重利為要件，故苟未乘
    人急迫、輕率或無經驗，縱取得與原本顯不相當之重利，仍
    難令負重利罪責（最高法院85年度台上字第4382號判決參照
    ）。縱然告訴人指訴向被告乙○○借貸，被告乙○○收取月
    息百分之8 之利息屬實，惟告訴人戊○○於本院審理中證稱
    ：「（你向被告2 人借款時，你的經濟狀況如何？）因為銀
    行的融資額度不夠，我所接的工程單筆都是5 、6 百萬以上
    到1 千萬元的工程總經費，但我要買材料費，例如如果是5
    、6 百萬的工程款，我需要材料費150 萬元，就是總金額的
    百分之30左右，我跟被告2 人借錢的原因是因為要完成工程
    或標工程．．．」、「（到底你是向被告2 人借到錢才標工
    程，還是先標到工程後才向被告2 人借錢來完成工程？或者
    2 者的情況都有？）2 者都有，但是標到工程以後再借錢的
    比例比較多，我去投標的時候就有算過如果以我的投標金額
    得標的話，我需要支付的成本有多少。」、「（你在跟被告
    借錢的時候，是用什麼理由向他們借錢？）我標到工程之後
    ，我會傳真我的工程合約書給他們，讓他們知道工程所在地
    ，告訴他們這個工程需要多少資金。我標工程有2 種，一種
    是公家工程，一種是私人，私人的工程不用押標金，我標到
    工程之後，我沒辦法先跟業主拿錢，要等一段時間工程到哪
    個進度的時候才能拿錢。」、「（在你向被告借錢作工程或
    投標工程，這些工程賺賠情形如何？）．．．一個工程我的
    淨利大約是百分之10到20，其他除了材料之外還要支付工人
    的薪資及稅金。」、「（你跟被告借錢來承做中崙高中的工
    程是賠錢的嗎？）是，我是先標到工程後因為欠週轉金才跟
    被告借錢。」、「（你去標工程的時候都沒有財務規劃、準
    備週轉金嗎？）因為我銀行融資額度不夠，當時銀行給我的
    額度只有2 百萬元，但是額度已經滿了，我在標工程前就都
    有想到上開情形，也知道我的銀行融資額度滿了，但我為了
    想賺錢，所以我仍然去標工程，等到在做工程的時候，如果
    有缺錢的話，再去想辦法。」、「（你去標工程的時候，是
    否已經算過，如果週轉金是用向銀行以外的人借貸來標工程
    ，如果工程順利完工的話，也是還有利潤？）是的，利潤大
    約是工程款的百分之10到20。」、「（你的意思是說你去標
    工程的時候，你認為你去借4 分到6 分的民間借貸，還可以
    賺錢，且賺到百分之10到20的利潤？）是的，但是要在工程
    要順利完工的情況，因為我的工程都是短期的，約1 到2 個
    月。」、「（你剛才說你借錢加上利息作工程，還有淨利百
    分之10到20，你都是核算過後才去接工程？）是的。」等語
    （見本院96年7 月19日審判筆錄），告訴人戊○○既然係因
    預估工程如順利完工，扣除利息之支出，尚可獲利百分之10
    至20，所以才向被告乙○○借款標工程，尚難認告訴人有急
    迫、輕率或無經驗之情形，則被告乙○○借款予告訴人之行
    為，亦與刑法重利罪之犯罪構成要件並不相當。而被告乙○○借款予告訴人之行為，既然與刑法重利罪之犯罪構成要件
    並不相當，則幫忙匯款之被告己○○亦難以刑法重利罪相繩
    。
五、綜上所述，公訴人所舉之事證尚無法證明被告2 人涉有常業
    重利之罪嫌。此外，復查無其他積極、確切之證據足資證明
    被告確有重利之犯行，本件既然不能證明被告犯罪，即應為
    無罪之諭知，以昭審慎。
據上論斷，應依刑事訴訟法第301條第1項，判決如主文。
本件經檢察官郭季青到庭執行職務。
中　　華　　民　　國　　96　　年　　11　　月　　30　　日
              刑事第十九庭   審判長 法　官　許必奇
                                    法　官　陳明偉
                                    法　官　曾正耀
以上正本證明與原本無異
如不服本判決應於送達後10日內向本院提出上訴狀（須附繕本）
　　　                              書記官　陳淑怡
中　　華　　民　　國　　96　　年　　11　　月　　30　　日
  附表
 ┌──┬────┬────┬────┬──────┐
 │編號│付款銀行│票號    │面  額  │退票日      │
 │    │        │        │        │            │
 ├──┼────┼────┼────┼──────┤
 │ 1  │三峽農會│FC416316│500,000 │92、10、22  │
 │    │        │7       │元      │            │
 ├──┼────┼────┼────┼──────┤
 │ 2  │彰化銀行│CI713933│370,000 │92、10、22  │
 │    │西門分行│6       │元      │            │
 ├──┼────┼────┼────┼──────┤
 │ 3  │同上    │CI713941│800,000 │92、11、22（│
 │    │        │7       │元      │發票日92、11│
 │    │        │        │        │、26）      │
 ├──┼────┼────┼────┼──────┤
 │ 4  │彰化銀行│CI929548│600,000 │92、12、4   │
 │    │三峽分行│0       │元      │            │
 ├──┼────┼────┼────┼──────┤
 │ 5  │三峽農會│CH117705│600,000 │93、3、25   │
 │    │        │0       │元      │            │
 ├──┼────┼────┼────┼──────┤
 │ 6  │彰化銀行│CI573222│355,000 │93、5、3    │
 │    │西門分行│5       │元      │            │
 ├──┼────┼────┼────┼──────┤
 │ 7  │同上    │CI573205│600,000 │93、5、5    │
 │    │        │0       │元      │            │
 ├──┼────┼────┼────┼──────┤
 │ 8  │三峽農會│CH120859│355,000 │94、6、27   │
 │    │        │0       │元      │（發票日93、│
 │    │        │        │        │7、15）     │
 ├──┼────┼────┼────┼──────┤
 │ 9  │同上    │CH120986│600,000 │94、6、27   │
 │    │        │1       │元      │（發票日93、│
 │    │        │        │        │7、15）     │
 ├──┼────┼────┼────┼──────┤
 │ 10 │同上    │CH120986│200,000 │同上        │
 │    │        │2       │元      │            │
 ├──┼────┼────┼────┼──────┤
 │ 11 │同上    │CH120986│400,000 │94、6、30   │
 │    │        │3       │元      │（發票日93、│
 │    │        │        │        │7、20）     │
 ├──┼────┼────┼────┼──────┤
 │ 12 │合作金庫│LM403466│400,000 │94、6、30   │
 │    │大溪分行│4       │元      │（發票日93、│
 │    │        │        │        │7、20）     │
 ├──┼────┼────┼────┼──────┤
 │ 13 │鶯歌農會│FA237511│700,000 │94、6、30   │
 │    │二橋分社│3       │元      │（發票日93、│
 │    │        │        │        │7、26）     │
 ├──┼────┼────┼────┼──────┤
 │ 14 │永豐銀行│QH805266│300,000 │94、6、30   │
 │    │鶯歌分行│3       │元      │（發票日93、│
 │    │        │        │        │7、29）     │
 ├──┼────┼────┼────┼──────┤
 │ 15 │三峽農會│BI212564│50,000元│ 93、8、16  │
 │    │        │        │        │            │
 ├──┼────┼────┼────┼──────┤
 │ 16 │華泰銀行│0000000 │600,000 │94、6、27   │
 │    │光復分行│        │元      │（發票日93、│
 │    │        │        │        │10、31）    │
 ├──┼────┼────┼────┼──────┤
 │總計│        │        │7,430,00│            │
 │    │        │        │0元     │            │
 └──┴────┴────┴────┴──────┘
